
# Split {#sec-split}

## Snooping bias

Para evitar el *snooping bias* es necesario poder dividir el conjunto total
en tres partes: entrenamiento, validación y prueba.  Esto se debe a que si
se realiza el EDA con todos los datos, se corre el riesgo de que esto influya
en la selección de los modelos.  Las vistas preliminares de la sección
anterior no generan problemas, sin embargo es importante asegurarse de que
cualquier decisión que tomemos se base únicamente en lo visto en el conjunto
de entrenamiento [@geron_hands-machine_2017]


```{r}
#| echo: false
source("_common.R")
source("_functions.R")
source("_load.R")
```

```{r}
#| echo: false
ctl_01 <- read_fst("data/ctl_01.fst") |> as_tibble()
```

## Data spending

Con la función `initial_validation_split()` se puede crear una división triple
de los datos en un conjunto de entrenamiento, validación y prueba. Se realizará
estratificación sobre nuestra variable objetivo `diag`. Dejaremos las
proporciones por defecto debido a que tenemos `r nrow(ctl_01)` observaciones.
El valor predeterminado de `prop = c(0.6, 0.2)` lo que significa que el 60% de
los datos se asignarán al conjunto de entrenamiento, un 20% a validación y el
20% restante al conjunto de prueba.

```{r}
ctl_split <- ctl_01 |> 
 initial_validation_split(strata = diag)
```

```{r}
ctl_split
```

Podemos acceder a estos conjuntos de la siguiente manera:

```{r}
training(ctl_split) |> 
 head()
```

```{r}
#| echo: false
datos_split <- board_folder(path = "split_data")
```

```{r}
#| echo: false
pin_write(
 board = datos_split,
 x     = ctl_split,
 name  = "split_datos",
 type  = "rds",
 title = "division_datos_ctl",
 description = "three_way_split")
```

